臺灣高等法院高雄分院刑事判決　　　　　　　　　　九十一年度上訴字第七四四號
　　上　訴　人　台灣屏東地方法院檢察署檢察官
　　被　　　告　丁○○○
　　被　　　告　甲○○
右上訴人因被告偽造文書案件，不服台灣屏東地方法院九十年度訴字第六八二號中華
民國九十一年三月四日第一審判決（起訴案號：台灣屏東地方法院檢察署九十年度偵
字第一五六八、三四二七號），提起上訴，本院判決如左：
    主  文
原判決撤銷。
丁○○○、甲○○共同明知為不實之事項，而使公務員登載於職務上所掌之公文書，
足以生損害於公眾及他人，各處有期徒刑參月，如易科罰金，均以參佰元折算壹日。
均緩刑貳年。
    事  實
一、丁○○○為劉郭金對（已於民國八十九年十一月十四日死亡，業經檢察官為不起
    訴處分）之媳婦，劉郭金對於八十七年三月六日與李清淵（另由臺灣高雄地方法
    院審理中）簽訂房屋合建契約，約定由劉郭金對提供其所有座落屏東縣屏東市○○段第七八八地號土地供李清淵出資興建四層樓房屋四棟，完工後，由劉郭金對
    、李清淵各分得二棟房屋，嗣李清淵邀約丙○○、乙○○各出資新台幣（下同）
    四百八十萬元、四百五十萬元，李清淵與丙○○、乙○○約定，興建完成後，由
    丙○○、乙○○各分得房屋一棟，迨至八十七年十二月間，四棟房屋陸續興建完
    成，上開土地亦分割為同段第七八八、七八八之一、七八八之二、七八八之三等
    四筆土地，劉郭金對並取得其中二棟房屋暨基地之所有權，乙○○則取得其中一
    棟房屋暨基地之所有權，惟乙○○又以其分得之房地抵押貸款供李清淵繼續興建
    房屋，其餘一棟房屋，因李清淵與劉郭金對間尚有部分工程款及增值稅等款項待
    處理，劉郭金對為求自保，遂對於八十七年十二月十五日完工原應歸李清淵所有
    而李清淵應負責移轉登記予丙○○所有，暫登記於劉郭金對名下之同段第七八八
    地號土地及其上同段第六一七０建號房地所有權，拒絕移轉登記予李清淵，惟當
    時劉郭金對身體健康日漸惡化，恐有不測，李清淵為避免日後辦理前開房地所有
    權移轉登記時，尚需繳付遺產稅，乃向丁○○○提議先將前開房地所有權移轉登
    記予劉郭金對及丁○○○信賴之人，俟雙方紛爭解決後，再移轉登記為李清淵所
    有，丁○○○認此計可行，即商請其妹甲○○同意將前開房地所有權移轉登記予
    甲○○名下，李清淵、劉郭金對、丁○○○、甲○○即與知情之代書吳傳信（未
    經檢察官偵查起訴）共同基於使公務員登載不實之犯意聯絡，明知劉郭金對與甲○○間就前開萬年段第七八八地號土地及其上同段第六一七０建號房屋並無買賣
    關係存在，竟共同於八十八年八月二日虛偽捏造劉郭金對與甲○○間就前開房地
    物以九十三萬九千六百元成立買賣關係之買賣契約書一份，再由吳傳信於八十八
    年八月十日下午四時十六分許，持上開買賣契約書，以不實之買賣事由，向屏東
    縣屏東地政事務所申請將前開房地所有權移轉登記予甲○○，致使該地政事務所
    之承辦公務人員於八十八年八月十三日將此不實之買賣事由登載在其職務上掌管
    之土地登記簿及建築改良物登記簿上，而將前開房地所有權移轉登記為甲○○所
    有，甲○○於八十八年十月八日，經李清淵提議，又將前開房地售予李惠珍，並
    於同年月二十五日移轉登記為李惠珍所有，致丙○○、乙○○追償無著，足以生
    損害於地政機關對於土地及建物管理之正確性及丙○○、乙○○債權之實現。
二、案經丙○○、乙○○訴請臺灣高雄地方法院檢察署檢察官偵查後，呈請臺灣高等
    法院高雄分院檢察署檢察長令轉臺灣屏東地方法院檢察署檢察官偵查起訴及丙○○、乙○○以同一事實訴請臺灣屏東地方法院檢察署檢察官偵查起訴。
    理  由
一、訊據被告丁○○○、甲○○對於右揭事實坦承不諱，惟辯稱：不知道如此做係違
    法云云。經查：上開事實，除經被告丁○○○、甲○○自白無誤外，並經證人即
    共犯吳傳信、李清淵、證人即被告丁○○○之夫劉來福供陳屬實，核與告訴人丙○○、乙○○於偵審中指述之情節相符，並有李清淵書立之切結書一份、同意書
    三份及合建契約書、和解書各一份、屏東縣屏東地政事務所九十年五月八日九十
    屏所地一字第七一七六號函附土地登記申請書、地政規費報告、契稅繳款書、土
    地建築改良物買賣所有權移轉契約書、土地增值稅繳款書、土地及建物所有權狀
    影本各一份、屏東縣屏東地政事務所九十一年六月二十五日屏所地一字第０九一
    ００一０六九三號函附土地暨建物登記謄本、登記明細等附卷可憑。被告二人以
    不實之買賣關係為由，將前房地所有權移轉予被告甲○○所有，足以影響地政機
    關對於土地及建物管理之正確性及丙○○、乙○○債權之實現甚明。被告二人以
    不知違法置辯，顯係飾卸之詞，不足採信。事證明確，被告二人犯行洵堪認定。
二、核被告二人明知為不實之事項，而使公務員登載於職務上所掌之公文書，致生損
    害於公眾及他人，所為係犯刑法第二百十四條使公務員登載不實罪。被告二人與
    劉郭金對、李清淵、吳傳信間有犯意聯絡，並推由吳傳信實施犯罪行為，均為共
    同正犯。
三、被告犯罪事證既明，原審法院予以論罪科刑，固非無據，惟查：（一）原判決事
    實欄認定被告二人與劉郭金對、李清淵、吳傳信間有犯意聯絡，並推由吳傳信實
    施犯罪行為，理由欄卻漏未認定劉郭金對為共同正犯，自有未洽。（二）原判決
    事實欄未認定被告二人使公務員登載不實犯行，足以生損害於告訴人丙○○、乙○○，主文欄復未諭知足以生損害於公眾「及他人」，尚有未合。（三）被告行
    為後，刑法第四十一條業於九十年一月十日修正公布，原判決未說明應適用修正
    後刑法第四十一條第一項前段規定諭知易科罰金折算標準之理由，亦有未當。檢
    察官上訴意旨以被告未與告訴人和解原審竟諭知緩刑二年，指摘原判決不當，雖
    無理由，惟原判決既有上開可議之處，自應由本院撤銷改判。爰審酌本件對告訴
    人造成之損害雖重，惟本案係由共犯李清淵主導，被告二人依據李清淵之計劃行
    事，並非立於主導地位，惡性較輕，犯罪後坦承犯行，態度尚可，前無不良素行
    ，因思慮欠佳致初罹刑章等一切情狀，量處如主文第二項所示之刑。又刑法第四
    十一條業經立法院於九十年一月四日修正為第四十一條第一項：「犯最重本刑為
    五年以下有期徒刑之刑之罪，而受六個月以下有期徒刑或拘役之宣告，因身體、
    教育、職業、家庭之關係或其他正當事由，執行顯有困難者，得以一元以上三元
    以下折算一日，易科罰金。」，並經總統於九十年一月十日公布施行，將易科罰
    金之適用範圍擴大為最重本刑五年以下有期徒刑之罪，而易服勞役及期間、數罪
    併罰之定執行刑、緩刑及易以訓誡、易科罰金各事項，均應依新法〈最高法院二
    十四年七月民刑庭總會（二）意旨參照〉，本件被告等行為後，法律業已變更，
    依刑法第二條第一項前段規定，應適用修正後刑法第四十一條第一項前段規定，
    併諭知易科罰金之折算標準。查被告二人前均未曾受有期徒刑以上刑之宣告，有
    臺灣高等法院被告全國前案紀錄表在卷可佐，其等經此偵審科刑程序，當知警惕
    ，應無再犯之虞，本院認被告二人所宣告之刑，以暫不執行為適當，併予宣告緩
    刑二年，以啟自新。
四、公訴意旨另謂：被告丁○○○、甲○○偽造劉郭金對與甲○○間就前開房地有買
    賣關係存在之買賣契約書一份，因認被告二人另涉犯刑法第二百十條偽造私文書
    罪嫌云云。公訴人認被告二人涉犯偽造私文書罪嫌，係以被告郭蘭飄之自白及卷
    附之買賣契約書、土地登記申請書等為其論據。訊據被告丁○○○、甲○○均堅
    詞否認有偽造私文書犯行，一致辯稱：該買賣契約書確由劉郭金對與甲○○所制
    作等語。經查，刑法第二百十條之偽造私文書罪，係以無制作權人而捏造他人名
    義制作該文書為構成要件，如行為人對於此種文書本有制作權，縱令其制作之內
    容虛偽，亦尚難論以該條之罪，最高法院三十一年上字第二一二四號著有判例可
    參。而前開房地買賣契約書係由真正名義人劉郭金對與甲○○所制作之事實，業
    經被告二人及證人吳傳信、劉來福、李清淵供述一致，堪信為真實。上開買賣契
    約書既由真正名義人所制作，縱其內容不實，揆諸上開說明，仍不能以刑法第二
    百十條偽造私文書罪名相繩，公訴人認被告二人涉犯偽造私文書罪名，尚有誤會
    ，應認為不能證明被告二人有偽造私文書犯行，惟公訴人認此部分與前揭論罪科
    刑部分有牽連犯之裁判上一罪關係，爰不另為無罪之諭知。
據上論斷，應依刑事訴訟法第三百六十九條第一項前段、第三百六十四條、第二百九
十九條第一項前段，刑法第二十八條、第二百十四條、第二條第一項前段、第四十一
條第一項前段、第七十四條第一款，罰金罰鍰提高標準條例第一條前段、第二條，判
決如主文。
本案經檢察官劉文水到庭執行職務。
中    華    民    國      九十一      年      七      月     三十   日
                              臺灣高等法院高雄分院刑事第六庭
                                  審判長法官  王憲義
                                        法官  張意聰
                                        法官  范惠瑩
右正本證明與原本無異。
被告不得上訴。
檢察官如不服本判決應於收受本判決後十日內向本院提出上訴書狀，其未述上訴理
由者，並得於提起上訴後十日內向本院補提理由書狀（均須按他造當事人之人數附繕
本)「切勿逕送上級法院」。
                  書記官  馬蕙梅
中    華    民    國      九十一      年      七      月     三十一   日
本件論罪科刑法條：
刑法第二百十四條
明知為不實之事項，而使公務員登載於職務上所掌之公文書，足以生損害於公眾或他
人者，處三年以下有期徒刑、拘役或五百元以下罰金。
